臺灣高等法院刑事判決
109年度上易字第2310號
上  訴  人  臺灣桃園地方檢察署檢察官
被      告  巫兆隆



上列上訴人因被告違反毒品危害防制條例案件，不服臺灣桃園地
方法院109年度審易字第1276、1483、1781號，中華民國109年10
月8日第一審判決（起訴案號：臺灣桃園地方檢察署109年度毒偵
字第770、2498、3496、3843號），提起上訴，本院判決如下：
    主  文
上訴駁回。
    理  由
一、公訴意旨略以：被告甲○○（下稱被告）基於施用第二級毒品
    之犯意，（一）於民國109年1月18日晚間7時許，在桃園市
    龍潭區某網咖廁所內，以燃燒玻璃球吸食之方式，施用第二
    級毒品甲基安非他命1次；（二）於109年2月7日晚間9時許
    ，在桃園市○○區○○里○○路00號居所，以將第二級毒品甲基安
    非他命置入玻璃球燒烤吸食其煙霧之方式，施用第二級毒品
    甲基安非他命1次；（三）於109年4月19日晚間8時許，在桃
    園市○○區○○路000號「憤怒鳥」網咖內，以將第二級毒品甲
    基安非他命置入玻璃球燒烤吸食其煙霧方式，施用第二級毒
    品甲基安非他命1次。又於同年5月6日晚間9時許，在上開網
    咖內，以前開方式，施用第二級毒品甲基安非他命1次。因
    認被告涉犯毒品危害防制條例第10條第2項施用第二級毒品
    罪嫌。
二、原判決意旨略以：被告前因施用毒品案件，經法院裁定送觀
    察、勒戒後，認有繼續施用毒品之傾向，復經令入戒治處所
    施以強制戒治，於90年1月5日停止處分，並由臺灣桃園地方
    檢察署檢察官以90年度戒偵字第700號為不起訴處分確定，
    被告本次施用毒品犯行相距前次強制戒治已逾3年等情，有
    臺灣高等法院被告前案紀錄表在卷可參，依最高法院判決意
    旨說明，被告前經強制戒治執行完畢後，係於3年後再犯本
    件施用毒品犯行，與修正後第23條第2項「3年後再犯」之規
    定相符，依第35條之1第2款前段規定，應適用修正後規定，
    而檢察官未及審酌有無對被告附命完成戒癮治療之緩起訴處
    分之可能，逕予起訴，其訴訟條件已有欠缺，且對被告權益
    影響重大，法院自不宜依據第35條之1第2款後段立法說明，
    逕依職權為觀察、勒戒或強制戒治之裁定，予以補正訴訟條
    件後，再為免刑判決之諭知，是本院自應諭知不受理之判決
    ，且不經言詞辯論為之等語。
三、檢察官上訴意旨略以：被告於前揭強制戒治執行完畢釋放後
    3年內之92年間，又因施用第一、二級毒品案件，經原審法
    院以93年度訴字第1509號判處有期徒刑8月、7月，應執行有
    期徒刑1年2月確定，復自96年起，多次因施用毒品案件經法
    院判刑，是應認其再犯率甚高，原實施之觀察、勒戒及強制
    戒治已無法收其實效，已非屬觀察、勒戒或強制戒治執行完
    畢釋放後，3年後始再有施用第一、二級毒品行為之範疇，
    而應依法訴追；又依毒品危害防制條例第35條之1立法理由
    ，縱原判決認本案起訴程序違背規定，亦應逕為觀察勒戒裁
    定，尚非逕為不受理判決；且附命完成戒癮治療之緩起訴處
    分，係屬檢察官於偵查中之職權，檢察官既已選擇提起公訴
    ，自無所謂檢察官未及審酌裁量權之問題，原判決認事用法
    ，尚有未洽等語。
四、毒品危害防制條例修正後之解釋、適用：
　　按訴訟條件乃欲為實體判決所應具備之條件，法院對於訴訟
    條件有無欠缺，不問訴訟程度如何，得依職權調查之。起訴
    之程式違背規定者，應諭知不受理之判決，並得不經言詞辯
    論為之，刑事訴訟法第303條第1款、第307條分別定有明文
    。施用第一、二級毒品為犯罪行為，毒品危害防制條例第10
    條設有處罰規定。故施用第一、二級毒品者，本應科以刑罰
    。惟基於刑事政策，對合於一定條件之施用者，則依同條例
    第20條之規定，施以觀察、勒戒及強制戒治之保安處分。10
    9年1月15日修正公布、同年7月15日施行之毒品危害防制條
    例第20條第3項規定，犯第10條之罪於觀察、勒戒或強制戒
    治執行完畢釋放後，3年後始再犯者，不論其行為係在新法
    施行生效前或施行生效後所為，依修正後第35條之1規定，
    法院應依修正後第20條第1、2之規定（即應先觀察勒戒或強
    制戒治）處理，其修法理由謂：施用毒品者具「病患性犯人
    」之特質，並參諸世界各國之醫療經驗及醫學界之共識，咸
    認施用毒品成癮者，其心癮甚難戒除，如觀察、勒戒或強制
    戒治執行完畢釋放後，3年後始再有施用第一級、第二級毒
    品之行為者，足見其有戒除毒癮之可能，宜再採以觀察、勒
    戒方式戒除其身癮及以強制戒治方式戒除其心癮之措施，為
    能放寬觀察、勒戒或強制戒治制度之適用時機，以協助施用
    者戒除毒癮，爰修正第3項。同條例第23條第2項亦配合修正
    為「觀察、勒戒或強制戒治執行完畢釋放後，3年內再犯第1
    0條之罪者，檢察官或少年法院（地方法院少年法庭）應依
    法追訴或裁定交付審理。」可知本次修法對於施用毒品者施
    以觀察勒戒、強制戒治，或依法追訴（或裁定交付審理）之
    適用範圍，係確立初犯為具「病患性犯人」之特質應先經一
    完整之醫療處置，3年內再犯者應依法追訴（或裁定交付審
    理），3年後再犯則應裁定觀察勒戒，以協助施用者戒除毒
    癮。次按本次修正之毒品危害防制條例第20條第3項及第23
    條第2項，雖僅將原條文之再犯期間由「5年」改為「3年」
    ，惟鑑於採取傳統刑事機構式處遇，將施用毒品者當作「犯
    人」處理，其施用人數及再犯率仍高，將施用毒品者監禁於
    監獄內，僅能短期間防止其接觸毒品，因慣用毒品產生之「
    心癮」根本無法根除，並慮及毒品條例施行多年累積之戒毒
    經驗及實效，暨逐步擴充之醫療、戒癮機構、專業人力、社
    區支援系統等資源，尤以本次毒品危害防制條例第24條修正
    ，擴大檢察官對施用毒品者附條件緩起訴處分之範圍，使其
    能視個案具體情形給予適當多元社區處遇。準此，本次修正
    後對於施用毒品者之思維，自應與時俱進，擺脫以往側重於
    「犯人」身分之處罰，著重其為「病患」之特質，並以「治
    療」疾病為出發點，重新評價前揭所謂「3年後再犯」之意
    義。基於憲法保障人民之生存權，及根據每個國民生存照顧
    需要提供基本給付之理念，為協助施用毒品者戒除毒癮復歸
    社會，對於經監獄監禁處遇後仍再犯之施用毒品者，更應恢
    復以機構內、外之治療協助其戒除毒癮。此即本次修正毒品
    危害防制條例第20條第3項關於施用毒品者所謂「3 年後再
    犯」係何所指之立法真諦。換言之，除檢察官優先適用毒品
    條例第24條命附條件緩起訴處分處遇（不論幾犯，亦無年限
    ）外，對於施用毒品初犯者，即應適用第20條第1項、第2項
    為機構內之觀察、勒戒或強制戒治；若於上開機構內處遇執
    行完畢釋放後，「3年內再犯」者，依第23條第2項規定，應
    依法追訴；倘於「3年後再犯」，自應再回歸到傳統醫療體
    系機構內重為觀察、勒戒或強制戒治之治療。是對於戒除毒
    癮不易者，唯有以機構內、外處遇及刑事制裁等方式交替運
    用，以期控制或改善其至完全戒除毒癮。綜上，現行毒品危
    害防制條例既認施用毒品者具有「病患性犯人」特質，強調
    「治療勝於處罰」、「醫療先於司法」，對於第20條第3項
    及第23條第2項所謂「3年後（內）再犯」，自應跳脫以往窠
    臼，以「3年」為期，建立「定期治療」之模式。準此，第2
    0條第3項規定中所謂「3年後再犯」，只要本次再犯（不論
    修正施行前、後）距最近1次觀察、勒戒或強制戒治執行完
    畢釋放，已逾3年者，即該當之，不因其間有無犯第10條之
    罪經起訴、判刑或執行而受影響（最高法院109年8月11日第
    3次刑事庭會議、109年度台上字第3240號判決、刑事大法庭
    109年度台上大字第3826號、3536號裁定意旨參照）。末按
    法院於解釋、適用本次毒品危害防制條例上開修正條文時，
    允宜遵循醫療專業及刑事政策，保障施用毒品者為病患性犯
    人之健康權，兼顧保護社會安全及恪遵正當法律程序，確保
    法治國公平法院之具體實現。又本於權力分立原則，法院對
    檢察官職權行使，應予以尊重，雖非謂不得為適度之司法審
    查，惟對於施用毒品者本次所犯如距最近1次觀察、勒戒或
    強制戒治執行完畢釋放後，已逾3年者，檢察官既得本於立
    法者所賦與之職權裁量是否聲請法院裁定觀察、勒戒或為命
    附條件（現行法僅能附命完成戒癮治療）緩起訴處分之多元
    化處遇，即聲請法院裁定機構內之觀察、勒戒並非檢察官所
    得採取之唯一途徑，法院自不能僭越檢察官之職權，逕對施
    用毒品者裁定應予觀察、勒戒或強制戒治。雖修正後之毒品
    條例第35條之1第2款規定：「審判中之案件，由法院或少年
    法院（地方法院少年法庭）依修正後規定處理；依修正後規
    定應為不起訴處分或不付審理之裁定者，法院或少年法院（
    地方法院少年法庭）應為免刑之判決或不付審理之裁定。」
    另該條款之立法說明亦謂：「若該等案件於修正施行前已繫
    屬於法院或少年法院（地方法院少年法庭）者，『為求程序
    之經濟，法院或少年法院（地方法院少年法庭）應依修正施
    行後之規定處理，即應依職權為觀察、勒戒或強制戒治之裁
    定』」等語，似欲透過立法說明由法院依職權裁定觀察、勒
    戒或強制戒治，以替代第20條第1項、第2項所定應由檢察官
    提出觀察、勒戒或強制戒治之聲請，惟修正後毒品條例第23
    條第2 項係以「觀察、勒戒或強制戒治執行完畢釋放後，3 
    年內再犯」為其追訴條件，被告前既未曾接受觀察、勒戒等
    處遇，自無從適用該規定予以追訴處罰，仍應適用修正後毒
    品條例第20條第1 項規定辦理。若檢察官之「起訴之程序違
    背規定」，法院當不能「為求程序之1經濟」便宜行事，而
    應嚴守程序上之正義，尊重檢察官之裁量權，並保障施用毒
    品者能獲得妥適並完善治療或其他有利戒毒途徑處遇之機會
    （最高法院109年度台上字第3826號、第3536號裁定意旨意
    旨參照）。職此，法院自不得逕依前揭同條例第35條之1第2
    款後段規定，遽予認定有應為不起訴處分之情形，而依職權
    為觀察、勒戒或強制戒治之裁定以補正訴訟條件。訴訟條件
    已有欠缺，依前揭同條例第35條之1第2款規定立法說明所揭
    示之理由，亦無從治癒，檢察官對被告未經觀察勒戒逕行提
    起公訴，應認其起訴程序違背規定，依刑事訴訟法第303條
    第1款規定，為不受理之判決，始為適法（最高法院103年度
    台上字第3183號判決、第103年度台非字第187號判決意旨參
    照）。
五、經查：被告前因施用毒品案件，經法院裁定送觀察、勒戒後
    ，認有繼續施用毒品之傾向，復經令入戒治處所施以強制戒
    治，於90年1月5日停止處分，並由臺灣桃園地方檢察署檢察
    官以90年度戒偵字第700號為不起訴處分確定，則被告於109
    年1月18日晚間7時許、109年2月7日晚間9時許、109年4月19
    日晚間8時許，再犯本次施用第二級毒品犯行，距其最近1次
    犯施用毒品罪經依法觀察、勒戒及強制戒治執行完畢釋放之
    90年1月5日，已逾3年，有本院被告前案紀錄表在卷可參，
    揆諸前揭說明，仍應依修正後之毒品危害防制條例第20條第
    3項、現行第24條等規定，由檢察官基於一次性之整體規劃
    而重啟處遇程序，視被告個案情形，是否適合「觀察、勒戒
    或強制戒治」或給予「附命完成戒癮治療緩起訴處分」之機
    會。檢察官未及審酌有無對被告附命完成戒癮治療之緩起訴
    處分之可能，逕予起訴，法院無從替代檢察官為上開合義務
    性之裁量處遇，應認其起訴程序即屬違背規定，原審適用新
    法規定，因而不經言詞辯論諭知公訴不受理，核其認事用法
    並無違誤。檢察官所述之法律爭議，業經最高法院以109年
    度台上字第3826號判決、最高法院刑事大法庭以109年度台
    上大字第3826號、第3536號裁定作出法律見解如上，是核檢
    察官上訴意旨為無理由，爰不經言詞辯論，逕予駁回。至被
    告施用第二級毒品犯行是否符合毒品危害防制條例第20條、
    第23條、第24條等規定，檢察官仍得本於職權，具體審酌個
    案情節，裁量聲請法院裁定觀察、勒戒或為附命完成戒癮治
    療之緩起訴處分，抑或為其他適法處理，附此敘明。
據上論斷，應依刑事訴訟法第368條、第372條，判決如主文。
中　　華　　民　　國　　109 　年　　12　　月　　30　　日
                  刑事第十七庭審判長法　官　鄭水銓
                              　　  法　官　黃雅芬
                              　    法　官　沈君玲
以上正本證明與原本無異。
不得上訴。
                                    書記官　彭于瑛
中　　華　　民　　國　　109 　年　　12　　月　　30　　日